【裁判字號】    97,訴,1997
【裁判日期】    990129
【裁判案由】    拆屋還地
【裁判全文】
臺灣板橋地方法院民事判決              97年度訴字第1997號
反訴  原告  丁○○
訴訟代理人  賴玉梅律師
            王嘉斌律師
            己○○
反訴  被告  丙○
訴訟代理人  吳尚昆律師
            洪榮彬律師
            李怡卿律師
            甲○○
反訴  被告  戊○○
上列當事人間拆屋還地等事件，本院於民國98年12月22日言詞辯
論終結，判決如下：
    主  文
反訴原告之訴及假執行之聲請均駁回。
訴訟費用由反訴原告負擔。
    事實及理由
壹、程序方面：
    反訴被告經合法通知未於最後言詞辯論期日到場，核無民事
    訴訟法第386 條各款所列情形，爰依反訴原告聲請，由其一
    造辯論而為判決。
貳、實體部分：
一、反訴原告提起反訴主張：
  (一)坐落臺北縣三峽鎮○○段255 地號土地（下稱系爭土地），
    原係反訴原告之父周井（於民國80年3 月間歿）與反訴被告
    丙○之配偶周金燦（民國79年2 月間歿）所共有，嗣經反訴
    原告、反訴被告丙○及訴外人乙○○等13人繼承而共有。訴
    外人周井於79年間經全體共有人之同意，於系爭土地如附圖
    一、二所示編號255 （A ）部分，興建門牌號碼為臺北縣三
    峽鎮○○路○ 段18之1 號建物（下稱系爭建物），並由反訴
    原告使用系爭建物如附圖一所示編號255 （A ）面積207 平
    方公尺部分，反訴被告丙○則未經全體共有人同意，占用系
    爭建物如附圖二所示編號255 （A ）面積23平方公尺部分，
    訴外人即反訴被告丙○之子甲○○並擅自將該部分建物出租
    予反訴被告黃偉成經營日本料理店。反訴被告丙○上開所為
    ，業已侵害共有人之所有權，反訴原告自得依民法第767 條
    前段、第821 條之規定，先位聲明訴請反訴被告丙○、戊○○將系爭建物如附圖二所示編號255 （A ）面積23平方公尺
    部分及其坐落土地返還與反訴原告及其他全體共有人。其次
    ，縱使系爭建物如附圖二所示編號255 （A ）面積23平方公
    尺部分非反訴原告與反訴被告丙○等人共有，然反訴被告占
    用系爭土地，並未得全體共有人之同意，反訴原告亦得依上
    開規定，備位聲明請求反訴被告戊○○自系爭建物如附圖二
    所示編號255 （A ）面積23平方公尺部分遷出，並將該部分
    土地返還反訴原告及其他全體共有人。併請求反訴被告丙○
    將系爭建物如附圖二所示編號255 （A ）面積23平方公尺部
    分之建物拆除，將該部分土地返還反訴原告及其他全體共有
    人。
  (二)聲明：1.先位聲明：(1)反訴被告應自坐落臺北縣三峽鎮○○
    段第255 地號土地上門牌號碼為臺北縣三峽鎮○○路○ 段18
    之1 號建物，如附圖二所示編號255 （A ）面積23平方公尺
    部分遷出，將上開建物及其坐落土地交還反訴原告及其他共
    有人全體。2.反訴原告願供擔保請准宣告假執行。2.備位聲
    明：(1)反訴被告戊○○應自坐落臺北縣三峽鎮○○段第255
    地號土地上門牌號碼為臺北縣三峽鎮○○路○ 段18之1 號建
    物，如附圖二所示編號255 （A ）面積23平方公尺部分遷出
    ，將上開建物及其坐落土地交還反訴原告及其他全體共有人
    。(2)反訴被告丙○應將坐落臺北縣三峽鎮○○段第255 地號
    土地上門牌號碼為臺北縣三峽鎮○○路○ 段18之1 號建物，
    如附圖二所示編號255 （A ）面積23平方公尺部分拆除，將
    該部分土地交還反訴原告及其他共有人全體。(3)反訴原告願
    供擔保請准宣告假執行。
二、反訴被告則抗辯：
  (一)反訴被告並非無權占用系爭建物及土地：
  1.反訴原告之父周井興建系爭建物時，反訴被告與子女並不知
    道反訴被告之配偶周金燦（79年2 月間歿）為系爭土地之共
    有人，而周井亦未徵得反訴被告同意興建系爭建物。嗣80年
    12 月 底反訴被告就亡夫之遺產辦理繼承登記，知悉就系爭
    土地有應有部分1/2 之權利後，因周井已於80年3 月間死亡
    ，系爭地上物全由其子即反訴原告占有使用，反訴被告多次
    向反訴原告與其他共有人要求協商使用範圍，其等均拒絕。
    直至89年間，反訴原告方將系爭建物最小的一間即如附圖二
    所示編號255 （A ）面積23平方公尺部分交予反訴被告使用
    ，而其他共有人亦同意反訴被告使用該部分之土地，而後反
    訴被告即將系爭地上物出租他人使用。
  2.96年間，反訴被告就其使用之系爭建物上開部分，欲申請單
    獨水電表與門牌號碼，以利出租人使用，依規定應檢附土地
    所有權人之同意書，反訴原告與其他共有人早於89年間即已
    同意反訴被告使用系爭建物上開部分及其坐落土地，故其等
    均同意配合出具申請書，證人即共有人乙○○於本院言詞辯
    論即證稱「（問：當初證人是否有蓋此份申請書? ）答：應
    該是我蓋的，讓他們去申請水電及門牌號才能出租。」等語
    ，足證反訴原告與其他共有人確實有同意反訴被告使用系爭
    建物上開部分及土地。
  3.至證人乙○○雖證述：原告使用系爭建物上開部分是丙○與
    丁○○私下協議的，其並沒有同意此部分的土地讓原告使用
    云云，然其亦證述：其等共有人同意系爭建物全部均由反訴
    原告使用，包含系爭反訴被告使用部分等語，則系爭建物既
    為周井所興建並使用，周井去世後，由反訴原告取得系爭建
    物之事實上處分權，而後反訴原告更將系爭建物上開23平方
    公尺部分之事實上處分權讓與反訴被告，反訴被告並就系爭
    地建物上開23平方公尺部分為必要之保存、修繕行為，如反
    訴原告與其他共有人未同意反訴被告使用系爭建物上開23平
    方公尺部分與土地，則其等何以願意將系爭建物上開部分與
    土地交予反訴被告使用收益，甚且為使反訴被告能出租該部
    分建物，還配合出具申請門牌初編之申請書以利反訴被告申
    請門牌、水電，是證人乙○○所稱其沒有同意讓原告使用系
    爭土地上開23平方公尺部分，乃係迴護反訴原告之詞，而反
    訴被告使用系爭建物上開23平方公尺部分及土地，確係取得
    共有人之同意，並非無權占用。
  (二)答辯聲明：1.反訴原告之訴及假執行之聲請均駁回。2.如受
    不利判決，反訴被告願供擔保請准免為假執行。
三、兩造爭執及不爭執事項：
  (一)兩造不爭執事項：
  1.系爭坐落臺北縣三峽鎮○○段255 地號土地，原為反訴原告
    之父周井（於80年3 月間歿）與反訴被告丙○之配偶周金燦
    （79年2 月間歿）共有，嗣經反訴原告、反訴被告丙○及訴
    外人乙○○等13人繼承而共有（見本院97年度板調字第22 5
    號卷所附原證1 土地登記謄本）。
  2.訴外人周井於79年間於系爭土地如附圖一、二所示編號255
    （A ）部分，興建系爭門牌號碼為臺北縣三峽鎮○○路○ 段
    18之1 號建物。
  3.系爭建物如附圖二所示編號255 （A ）面積23平方公尺部分
    ，由反訴被告丙○使用，反訴被告丙○之子甲○○並將該部
    分建物出租予反訴被告黃偉成經營日本料理店（見本院卷第
    66至70頁房屋租賃契約書影本、第100 、101 頁勘驗筆錄、
    第104 頁複丈成果圖）。
  (二)兩造爭執事項：
  1.反訴被告丙○、戊○○占有、使用系爭建物如附圖二所示編
    號255 （A ）面積23平方公尺部分，有無正當權源？
  2.反訴原告先位聲明請求反訴被告丙○、戊○○自系爭建物如
    附圖二所示編號255 （A ）面積23平方公尺部分遷出，將該
    部分建物及土地返還反訴原告及其他全體共有人，有無理由
    ？
  3.反訴原告備位聲明請求反訴被告戊○○應自系爭建物如附圖
    二所示編號255 （A ）面積23平方公尺部分遷出，反訴被告
    丙○應將該部分建物拆除及將該部分土地返還反訴原告及其
    他全體共有人，有無理由？
四、本院之判斷：
  (一)本件反訴原告主張依民法第767 條前段、第821 條之規定，
    先位聲明請求反訴被告丙○、戊○○自系爭建物如附圖二所
    示編號255 （A ）面積23平方公尺部分遷出，將該部分建物
    及土地返還反訴原告及其他全體共有人；備位聲明請求反訴
    被告戊○○應自系爭建物如附圖二所示編號255 （A ）面積
    23平方公尺部分遷出，反訴被告丙○應將該部分建物拆除及
    將該部分土地返還反訴原告及其他全體共有人，均為反訴被
    告所否認，並以上揭情詞置辯。是本件所應審究之爭點，如
    上列兩造爭執事項所示。茲分別說明如次。
  (二)反訴被告丙○、戊○○占有、使用系爭建物如附圖二所示編
    號255 （A ）面積23平方公尺部分，有無正當權源？
  1.反訴原告主張反訴被告丙○未經全體共有人同意，無權占用
    系爭建物如附圖二所示編號255 （A ）面積23平方公尺部分
    ，反訴被告丙○之子甲○○並擅自將該部分建物出租予反訴
    被告黃偉成占有經營日本料理店等語，反訴被告丙○、戊○○對於其等占有或使用系爭建物如附圖二所示編號255 （A
    ）面積23平方公尺部分之事實，固不爭執，惟否認係無權占
    有，並以前詞置辯。
  2.查系爭土地原為反訴原告之父周井（於80年3 月間歿）與反
    訴被告丙○之配偶周金燦（79年2 月間歿）共有，嗣經反訴
    原告、反訴被告丙○及訴外人乙○○等13人繼承而共有。訴
    外人周井於79年間於系爭土地如附圖一、二所示編號255 （
    A ）部分，興建系爭門牌號碼為臺北縣三峽鎮○○路○ 段18
    之1 號建物，嗣系爭建物如附圖二所示編號255 （A ）面積
    23平方公尺部分，由反訴被告丙○使用，反訴被告丙○之子
    甲○○並將該部分建物出租予反訴被告黃偉成經營日本料理
    店之事實，有土地登記謄本及房屋租賃契約書影本為證（見
    本院97年度板調字第225 號卷所附原證1 ，本院卷第66至70
    頁房屋租賃契約書影本），並經本院於98年6 月3 日前往現
    場履勘並囑託臺北縣樹林地政事務所測量明確，製有勘驗筆
    錄、土地複丈成果圖、臺北縣樹林地政事務所98年6 月23日
    北縣樹地測字第0980008781號函暨複丈成果圖各1 份在卷可
    憑（見本院卷第100 、103 、104 頁），且為兩造所不爭執
    ，堪信為真實。足見系爭建物原係訴外人周井所興建、所有
    ，於周井去世後，即應由周井之子即反訴原告及訴外人乙○○等人繼承系爭建物之全部所有權。
  3.關於系爭建物如附圖二所示編號255 （A ）面積23平方公尺
    部分，由反訴被告丙○使用之情形，據證人乙○○於本院言
    詞辯論時證稱：「（本院卷17頁的同意書是要同意什麼事情
    ？我們這房應有部分二分之一同意由丁○○使用。（你們後
    來有沒有同意丙○使用三峽介壽路一段18-1號的房屋？）丙○使用上開房屋是丙○與丁○○私底下協議的，我們其他共
    有人沒有介入，也不知道他們如何協議。（提示申請書影本
    一紙，當初證人是否有蓋此份申請書？）應該是我蓋的，讓
    他們去申請水電及門牌號碼才能出租，... 。（你們是否同
    意你父親所蓋的鐵皮屋全部由丁○○使用，包含介壽路18-1
    號的部分？）是。」等語甚詳（見本院卷第63頁），並有反
    訴原告所提出由證人乙○○等12人具名表示同意反訴原告使
    用系爭土地及建物之同意書1 份在卷可稽（見本院卷第17、
    18頁）。是由證人乙○○之證詞及上開同意書可知，系爭建
    物之全體共有人已訂定契約同意由反訴原告占有使用系爭建
    物全部，是依民法第820 條第1 項規定，反訴原告即有權管
    理系爭建物。又依證人乙○○上開證詞，系爭建物如附圖二
    所示編號255 （A ）面積23平方公尺部分，係由反訴被告丙○與反訴原告丁○○協議使用；另觀諸反訴被告所提出為反
    訴原告所不爭執之門牌號碼申請書及96年4 月3 日門牌初編
    證明書等影本（見本院卷第84、85頁），系爭土地之全體共
    有人確實均同意訴外人甲○○申請系爭土地上建物之門牌整
    編及水、電，核與證人乙○○證稱上開申請書應該是伊蓋的
    ，讓他們去申請水電及門牌號碼才能出租等語相符。由此足
    徵，反訴被告辯稱：反訴原告將系爭建物上開23平方公尺部
    分之事實上處分權讓與反訴被告，且為使反訴被告能出租該
    部分建物，還配合出具申請門牌初編之申請書以利反訴被告
    申請門牌、水電等語，應屬可採。
  4.從而，系爭建物之全體共有人既已訂定契約同意由反訴原告
    管理系爭建物，而反訴原告又同意反訴被告丙○占有、出租
    系爭建物如附圖二所示編號255 （A ）面積23平方公尺部分
    ，則反訴被告主張丙○占有、戊○○承租使用系爭建物如附
    圖二所示編號255 （A ）面積23平方公尺部分，係有正當權
    源，應屬有據，堪以採信。
  (三)反訴原告先位聲明請求反訴被告丙○、戊○○自系爭建物如
    附圖二所示編號255 （A ）面積23平方公尺部分遷出，將該
    部分建物及土地返還反訴原告及其他全體共有人，有無理由
    ？
    查系爭建物之全體共有人既已訂定契約同意由反訴原告管理
    系爭建物，而反訴原告又同意反訴被告丙○占有、出租系爭
    建物如附圖二所示編號255 （A ）面積23平方公尺部分，是
    反訴被告丙○占有、戊○○承租使用系爭建物如附圖二所示
    編號255 （A ）面積23平方公尺部分，係有正當權源，俱如
    前述。從而，反訴原告請求反訴被告遷讓返還房屋及土地，
    即乏依據，不應准許。
  (四)反訴原告備位聲明請求反訴被告戊○○應自系爭建物如附圖
    二所示編號255 （A ）面積23平方公尺部分遷出，反訴被告
    丙○應將該部分建物拆除及將該部分土地返還反訴原告及其
    他全體共有人，有無理由？
    查系爭建物原係訴外人周井所興建、所有，於周井去世後，
    應由周井之子即反訴原告及訴外人乙○○等人繼承系爭建物
    之全部所有權；又反訴被告戊○○承租使用系爭建物如附圖
    二所示編號255 （A ）面積23平方公尺部分，係有正當權源
    ，有如前述。則反訴被告丙○既非系爭建物之所有權人，而
    拆除係屬事實上處分，且反訴被告戊○○亦非無權占有，從
    而，反訴原告請求反訴被告戊○○遷讓房屋及反訴被告丙○
    拆屋還地，均屬無據，不應准許。
五、綜上所述，本件反訴原告主張依民法第767 條前段、第821
    條之規定，求為判決：(一)先位聲明：反訴被告丙○、戊○○
    應自坐落臺北縣三峽鎮○○段第255 地號土地上門牌號碼為
    臺北縣三峽鎮○○路○ 段18之1 號建物，如附圖二所示編號
    255 （A ）面積23平方公尺部分遷出，將上開建物及其坐落
    土地交還反訴原告及其他共有人全體。(二)備位聲明：1.反訴
    被告戊○○應自坐落臺北縣三峽鎮○○段第255 地號土地上
    門牌號碼為臺北縣三峽鎮○○路○ 段18之1 號建物，如附圖
    二所示編號255 （A ）面積23平方公尺部分遷出，將上開建
    物及其坐落土地交還反訴原告及其他全體共有人。2.反訴被
    告丙○應將坐落臺北縣三峽鎮○○段第255 地號土地上門牌
    號碼為臺北縣三峽鎮○○路○ 段18之1 號建物，如附圖二所
    示編號255 （A ）面積23平方公尺部分拆除，將該部分土地
    交還反訴原告及其他共有人全體，均無理由，應予駁回。又
    反訴原告之訴既經駁回，其假執行之聲請即失所附麗，應併
    駁回之。
六、本件事證已臻明確，兩造其餘攻擊防禦方法及未經援用之證
    據，經審酌後，核與判決結果不生影響，爰不一一論述。
七、據上論結，本件反訴原告之訴為無理由，爰依民事訴訟法第
    78 條、第385條第1項前段 ，判決如主文。
中    華    民    國    99    年    1     月    29    日
                  民事第二庭    法  官  張筱琪
以上正本係照原本作成
如對本判決上訴，須於判決送達後20日內向本院提出上訴狀
中    華    民    國    99    年    1     月    29    日
                                書記官  連思斐

司法院資訊處製作；財團法人民間司法改革基金會備份。
